---
title: "Genes Diferencialmente Expresados"
output: html_document
---

```{r setup, include=FALSE}
knitr::opts_chunk$set(echo = TRUE)
```

Análisis de expresión diferencial
```{r}
#Carga de base de datos

load("TCGA_COADREAD_comp_data.RData") ##Se cargan 2 objetos: tcga_coadread, rnaseq con la expresión de genes y tcga_coadread_class, la clasificación de muestras entre “Old” y “Young”.
```

```{r}

ls() ### Muestra los titulos de los contenidos de filas y columnas 
```
```{r}
tcga_coadread[1:5,1:3]
```

```{r}

tcga_coadread_class[1:10]
```

Calculamos las diferencias entre medias, tal como lo hicimos en la Actividad 2. Primero obtenemos los índices para cada tipo de muestra y luego hacemos el cálculo.
```{r}
 y_muestras <- which(tcga_coadread_class == "Young")
o_muestras <- which(tcga_coadread_class == "Old")
y_muestras
o_muestras
```

```{r}
matriz_medias <- matrix(NA, nrow=nrow(tcga_coadread), ncol=3, dimnames=list(rownames(tcga_coadread),
c("Young","Old", "Diferencia")))
matriz_medias
```

Corremos un ciclo para obtener los promedios y sus diferencias para cada gen.
```{r}
for(i in 1:nrow(tcga_coadread)){
media_young <- mean(tcga_coadread[i, y_muestras])
media_old <- mean(tcga_coadread[i, o_muestras])
aux_diferencia <- abs(media_young-media_old)
matriz_medias[i,] <- c(media_young, media_old, aux_diferencia)
} 
matriz_medias[1:5,]
```
Recuerden que también podemos obtener la matriz usando la función apply. Noten que debemos usar la función t() para obtener el mismo orden de renglones y columnas, así como asignar nombres a las columnas.
```{r}
matriz_medias <- t(apply(tcga_coadread, 1,
function(x) { m_young <- mean(x[y_muestras], na.rm=T);
m_old <- mean(x[o_muestras], na.rm=T); diff_m <- abs(m_young - m_old); c(m_young, m_old, diff_m)
}))
colnames(matriz_medias) <- c("Young","Old", "Diferencia")
matriz_medias[1:5,]
```
Después, calculamos los genes diferencialmente expresados con un prueba t (t-test). Primero definimos la matriz para guardar las medias, el p-value y el fold-change.
```{r}
matriz_ttest <- matrix(NA, nrow=nrow(tcga_coadread), ncol=4, dimnames=list(rownames(tcga_coadread),
c("Young","Old", "p.value", "FC")))
```

Corremos un ciclo para hacer un t-test para cada gen
```{r}
for(i in 1:nrow(tcga_coadread)){
aux_ttest <- t.test(tcga_coadread[i,y_muestras], tcga_coadread[i,o_muestras])
aux_ttest_y <- aux_ttest$estimate[1]
aux_ttest_o <- aux_ttest$estimate[2]
matriz_ttest[i,] <- c(aux_ttest_y, aux_ttest_o, aux_ttest$p.value, (aux_ttest_y-aux_ttest_o)) }
matriz_ttest[1:5,]
```

Recuerden que también podemos obtener la matriz usando la función apply. Noten que debemos usar la función t() para obtener el mismo orden de renglones y columnas, así como asignar nombres a las columnas.
```{r}
matriz_ttest <- t(apply(tcga_coadread, 1,
function(x) { aux_ttest <- t.test(x[y_muestras], x[o_muestras]);
aux_ttest_y <- aux_ttest$estimate[1];
aux_ttest_o <- aux_ttest$estimate[2];
c(aux_ttest_y, aux_ttest_o, aux_ttest$p.value, (aux_ttest_y-aux_ttest_o))
}))
colnames(matriz_ttest) <- c("Young","Old", "p.value", "FC")
matriz_ttest[1:5,]
```

También podemos ver los resultados del t-test ordenados por p-value.
```{r}
matriz_ttest[order(matriz_ttest[,"p.value"])[1:5],]
```

Podemos filtrar genes como TBC1D3P2 que tiene expresión por debajo de 1. Para eso, podemos obtener los genes que no cumplan con el criterio de tener una media de expresión mayor a 1 en algún grupo de muestras y guardar sus índices usando la función which y apply.

```{r}
index_filter_exp <- which(apply(matriz_ttest[,1:2], 1, function(x) all(x < 1))) 
length(index_filter_exp)
```
Nos arroja las dimensiones de las matrices.
```{r}
dim(matriz_medias)
```

```{r}
dim(matriz_ttest)
```
Incluims el t_test.
```{r}
matriz_medias <- matriz_medias[-index_filter_exp,] 
matriz_medias
matriz_ttest <- matriz_ttest[-index_filter_exp,] 
matriz_ttest
dim(matriz_medias)
dim(matriz_ttest)
```

Obtenemos los índices del ordenamiento de los genes por diferencia absoluta de medias de manera decreciente.

```{r}
index_order_medias <- order(abs(matriz_medias[,"Diferencia"]), decreasing=T) 
matriz_medias[index_order_medias[1:5],]

```
Obtenemos los índices del ordenamiento de los genes por p-value del t-test.
```{r}
index_order_pvals <- order(abs(matriz_ttest[,"p.value"])) 
matriz_ttest[index_order_pvals[1:5],]
```

Para comparar los genes que salen diferencialmente expresados usando la prueba t y los genes por diferencias de medias, graficamos los primeros 100 índices del ordenamiento de cada método con la función plot.

```{r}
plot(x=index_order_medias[1:100], y=index_order_pvals[1:100], xlab="Medias", ylab="t-test")+
abline(a=1,b=1)
```

En la gráfica podemos ver que algunos genes están en la línea recta o cerca, lo que significa que tienen el mismo ranqueo en los 2 métodos. Sin embargo, la mayoría está fuera por lo que existen muchas diferencias. Por ejemplo, con un match vemos que el lugar 79 en medias es el lugar 1 en t-test y el lugar 2278 en medias es el lugar 6 en t-test.

```{r}
match(index_order_pvals[1:10], index_order_medias)
```
Encontramos por índices los p values que mejor satisfacen nuestros criterios.
```{r}
index_order_pvals[c(1,6)]
```

```{r}
index_order_medias[c(79,2278)]
```

```{r}
matriz_ttest[index_order_pvals[c(1,6)],]
```

```{r}
matriz_medias[index_order_medias[c(79,2278)],]
```

Por otro lado, el lugar 16 en t-test es el lugar 1 en medias y el lugar 1188 en t-test es el lugar 4 en medias.

```{r}
match(index_order_medias[1:20], index_order_pvals)
```

```{r}
index_order_medias[c(1,4)]
```

```{r}
index_order_pvals[c(16,1188)]
```

```{r}
matriz_medias[index_order_medias[c(1,4)],]
```

```{r}
matriz_ttest[index_order_pvals[c(16,1188)],]
```

Observamos que el gen XIST aunque tiene una diferencia de medias grande su p-value ya no es significativo. Esto se puede deber a que en algunas muestras de pacientes jóvenes tiene una expresión alta pero en la mayoría no es tan diferente de las muestras de pacientes adultos mayores.
Para poder hacer un análisis de las funciones de los genes diferencialmente significativos, tenemos que definir un criterio de selección y obtener los grupos de bajo y alto expresados. Para tener un número de genes suficiente para hacer un análisis pero con criterios de selección un poco más estrictos, escogeremos los genes que tengan un p-value < 0.01. Para separarlos en los grupos de alto y bajo expresados utilizamos el fold- change (FC). Definimos la matriz “matriz_ttest_pval” para tener los genes ordenados por p-value.

```{r}
matriz_ttest_pval <- matriz_ttest[index_order_pvals,]
index_de_high <- which(matriz_ttest_pval[,"p.value"] < 0.01 & matriz_ttest_pval[,"FC"] > 0)
de_genes_high <- rownames(matriz_ttest_pval)[index_de_high]
index_de_low <- which(matriz_ttest_pval[,"p.value"] < 0.01 & matriz_ttest_pval[,"FC"] < 0) 
de_genes_low <- rownames(matriz_ttest_pval)[index_de_low] 
matriz_ttest_pval[de_genes_high[1:5],]
```

```{r}
matriz_ttest_pval[de_genes_low[1:20],]
